臺灣高等法院高雄分院刑事判決　　　　　　　　　　九十三年度上訴字第三二號
　　上　訴　人
　　即　被　告　乙○○
　　選任辯護人　史乃文
右上訴人因偽證案件，不服臺灣高雄地方法院九十二年度訴字第一二八五號中華民國
九十三年二月二十六日第一審判決（起訴案號：臺灣高雄地方法院檢察署九十年度偵
字第二○九三六號），提起上訴，本院判決如左：
      主  文
原判決撤銷。
乙○○無罪。
      理  由
一、公訴意旨略以：被告乙○○於民國八十九年三月八日下午三時十分許，在臺灣高
    雄地方法院刑事庭審理八十九年度訴字第一五一號丙○○告訴甲○○偽造有價證
    券案件時，具結後虛偽證稱：伊未委託甲○○書寫本票，票號二○五一七七號、
    面額新臺幣（下同）十五萬元之本票係甲○○偽造的等語，於案件有重要關係之
    事項為虛偽之陳述，以逃避其委託甲○○簽發本票之付款責任，足以影響審判之
    正確性。因認被告乙○○涉犯刑法第一百六十八條之偽證罪嫌等語。
二、按犯罪事實應依證據認定之，無證據不得推定其犯罪事實，又不能證明被告犯罪
    者，應諭知無罪之判決，刑事訴訟法第一百五十四條、第三百零一條第一項定有
    明文。又按刑事訴訟法上所謂認定犯罪事實之證據，係指足以認定被告確有犯罪
    行為之積極證據而言，如未能發現相當證據或證據不足以證明，自不能以推測或
    擬制之方法，以為裁判基礎（最高法院二十九年上字第三一０五號、四十年台上
    字第八十六號判例意旨足參）；再按認定不利於被告之事實，須依積極證據，苟
    積極證據不足為不利被告之認定時，即應為有利於被告之認定，更不必有何有利
    之證據，亦有最高法院三十年上字第八一六號判例意旨可參。
三、公訴人認被告乙○○涉有前揭偽證罪嫌犯行，係以下列各節為據：
(一)、被告乙○○與證人甲○○往來密切，證人甲○○尚不致於未經被告同意，甘冒重
    罪之危險，擅自冒用被告名義簽發上開本票交給告發人丙○○。
(二)、被告乙○○識字有限，其曾委請證人黃明雄代為書寫面額各十萬五千元及十三萬
    五千元之本票二張，且被告於前開八十九年度訴字第一五一號甲○○偽造有價證
    券案件調查時，經承辦法官命其書寫住址，被告並無能力書寫其住址，故其委託
    證人甲○○簽發本票合乎常情，而此見解亦經上訴後予以認同（見卷附本院九十
    年度上訴字第一八六號判決）。
四、訊據上訴人即被告乙○○固供認有於前開時、地，出庭作證陳述前開證言一節，
    然否認有何被訴偽證犯行，辯稱：伊前開證言內容均為事實並無虛偽，伊並無委
    請甲○○幫伊簽發前開十五萬元系爭本票，伊亦無將此本票交給丙○○，系爭本
    票上所蓋用之印章亦非伊所有等語。經查：
(一)、告發人丙○○前曾持票號一二八一六○、一二八一六一、二○五一七七號（即系
    爭本票）等三紙本票，向原審民事庭聲請裁定強制執行，經被告對告發人丙○○
    提起確認該等本票債權不存在之訴，原審鳳山簡易庭及民事庭均判決被告勝訴，
    且撤銷該等本票之強制執行程序，有原審八十八年度鳳簡字第二四三號、八十八
    年度簡上字第二九○號民事判決，及經本院調閱各該卷宗影印相關卷證在卷可參
    。又告發人於前開確認本票債權不存在之訴一審判決後上訴二審期間，復另以證
    人甲○○為被告，向檢察官提起甲○○偽造系爭本票之有價證券罪嫌告訴（臺灣
    高雄地方法院檢察署八十八年度偵字第二三五一八號），經檢察官對甲○○起訴
    後，經一、二審均判決甲○○無罪，檢察官未再上訴三審而告確定，其中被告各
    於八十九年三月八日下午三時十分許，在該案一審（八十九年度訴字第一五一號
    ），及於九十年二月二十三日下午三時五十分許，在二審（九十年度上訴字第一
    八六號）調查時，到庭證述前開內容之證言等事實，亦有該案各審判決書及經本
    院調閱各卷宗影印相關卷證在卷，合先敘明。
(二)、告發人丙○○所指：「系爭本票係因被告向我借款十五萬元，我要被告開本票，
    被告在翌日拿本票給我，被告交本票給我時，上面名字及印章就已填妥，被告說
    該本票是甲○○代她書寫的」等情，固據其提出系爭本票一紙為證（見本院卷第
    三二頁，因影印偵查卷附影本模糊，故本院當庭請告發人提出原本後，再行影印
    三紙附卷，如本院卷第二０八至二一０頁），然：
１、證人甲○○於其被訴前開偽造有價證券案件雖曾供述：「該本票係我於八十三年
    六月十四日，在高雄縣大寮鄉後庄村農會前所填寫的」等語，但其於該案之偵查
    及一、二審訊問時，則始終一致供明「系爭本票係【丙○○】請（或託、叫、拜
    託）我寫的」（該案之偵查及一、二審筆錄影本，見本院卷第三五頁、四二頁反
    面、第四八、五五、七六、八一、九三、九五、一０二、一一五、一一八頁），
    直至本院審理時接受詰問時，亦具結證述同上意旨，及其認與被告熟識及受告發
    人拜託，方以被告名義書寫系爭本票等情在卷（見本院卷第二二一至二二五頁）
    ，足徵書寫系爭本票之證人甲○○始終未曾提及，其之所以書寫本票係因【被告
    】所授意等情。
２、審酌前述告發人所陳內容，堪認告發人亦未親自目睹有何被告委託（授權）證人
    甲○○書寫系爭本票之情形足佐，又參諸卷附另一張票號一二八一五八號本票（
    八十三年九月十五日、面額十四萬一千元）內容文字，係告發人代被告書寫一節
    ，業經被告與告發人同陳在卷（筆錄見本院卷第七七頁、一五０頁反面、一七二
    頁；第一四三頁反面、一五０頁），如告發人意在取得被告簽發本票之擔保，為
    何不以此模式較為便利，何由被告返回取得系爭本票再行交付，告發人前開陳述
    亦有與情理未合之處。
３、據前所述，無從僅以被告於原審承認甲○○係其好友，及證人黃青雲於甲○○刑
    案一審所證述曾見被告與甲○○二人交往情形（該筆錄見本院卷第八七頁），遽
    以其二人相識多年，彼此往來密切等情，推論證人甲○○應有經被告同意而書寫
    本票之情。何況，不論證人甲○○書寫被告名義之系爭本票用意為何，在無積極
    證據足以證明係因被告委託或授權所為，公訴人所執「證人甲○○尚不致於未經
    被告同意，甘冒重罪之危險，擅自冒用被告名義簽發上開本票交給告發人丙○○
    」等語，自屬推測之詞。
(三)、告發人於本院審理時雖陳「系爭本票係被告本人拿來交給我時，本票都已經完整
    簽好」（見本院卷第二二六頁），但被告始終否認有此事實，而告發人於甲○○
    刑案二審訊問時，亦陳明「被告交本票給我時，有很多人看到，但因事隔太久，
    不記得何人在場」等語（該筆錄見見本院卷第一０四頁），又告發人關於被告係
    於何處交付系爭本票一節，其於甲○○刑案一審訊問時，係陳述「在後庄、那時
    我租房子在那裡」（該筆錄見見本院卷第七五頁反面），但其於本院則稱「後庄
    一位婦人家（姓名不記得），我經常到該婦人家出入」（見本院卷第一二一頁）
    ，前後說辭並非一致，是尚難僅以告發人片面前後不一之陳述，據為不利被告之
    認定。
(四)、被告於前開甲○○刑案一、二審為前述證言之前，均曾出庭坦認其有向告發人丙○○借款十五萬元之事實（該一、二審筆錄，見本院卷第五四、一０八頁），既
    然被告主觀上無意否認其對告發人有十五萬元借款債務之事實，又何須於甲○○
    刑案一、二審作證時，故意偽證而否認有委託或授權甲○○書寫系爭本票，何況
    ，被告既已於甲○○刑案二度出庭作證，理應知悉其所為前述證言之結果，可能
    使得證人甲○○因而觸犯偽造有價證券之重罪，參以公訴人所主張之其二人往來
    密切之情，又如何得以認定被告有此偽證之動機，倘僅以被告意在逃避票據付款
    責任，作為認定其有偽證犯意，自嫌速斷。
(五)、證人黃明雄於前開甲○○刑案一審及本件原審調查時均證稱：「被告曾請伊書寫
    票號分別為一二八一六○、一二八一六一號，發票人為被告，發票日為八十四年
    十二月二十三日，發票人地址為高雄縣大樹鄉○○村○村街一○五巷二七號，面
    額各十萬五千元及十三萬五千元之本票二張」（一審筆錄見本院卷第八五頁，原
    審九十三年一月二十八日審判筆錄），並有該二張本票影本在卷（見本院卷第一
    四六、一四七頁），被告對此委由黃明雄代為書寫本票一節，業已否認在卷（見
    原審卷第四九頁），並早於八十八年二月二十四日即已對告發人提起確認本票債
    權不存在之訴（見本院卷第一三四頁），此一民事訴訟結果，被告業經判決確定
    毋庸擔負此等票據發票人責任（已如前述）；又觀諸此二張本票，係於八十四年
    十二月二十三日所書寫，距離本件系爭本票之發票日（八十三年六月十四日）相
    隔一年半餘，以此佐為認定被告即有委託甲○○簽發系爭本票，難謂合於一般事
    理所認知經驗法則。
(六)、被告於甲○○刑案一審調查時，經法官當庭命其書寫地址，被告經證人甲○○在
    旁口述提示後，簡略寫出「高雄九曲路大樹健村１０５巷２７；乙○○」，其餘
    文字均不會書寫，此有紙條一張附於上開刑事卷宗足憑（紙條影本，見本院卷第
    六七頁反面），又告發人於本院亦陳明「我知道乙○○大概會寫字」（見本院卷
    第一二一頁），足認被告並非全然無書寫文字能力，僅係教育程度甚低，不擅文
    字書寫而已，縱令告發人於甲○○刑案調查中，得以當庭大部分正確書寫被告地
    址（該紙條影本，見本院卷第七八頁反面），不能率然逕以二分法（被告無能力
    書寫其地址；告發人有能力書寫被告地址），即以證人甲○○所稱「受告發人委
    請書寫系爭本票」為不可採，遽認證人甲○○書寫系爭本票即受被告所委託，逕
    為不利於被告之認定。至於本院另案（九十年度上訴字第一八六號）審理甲○○
    偽造有價證券案件之判決結果，係認甲○○被訴該罪嫌不能成立而諭知無罪，該
    案之判決理由僅屬該具體個案對於起訴證據之論斷，無從據引為本件被告有罪之
    依據，附此敘明。
五、綜上所述，被告被訴偽證犯行，尚乏其他積極證據足以證明，自難證明被告犯罪
    ；被告辯護人於本院聲請對於被告、告發人及證人甲○○等人施以測謊一節（見
    本院卷第二０六頁），因測謊鑑定，係依一般人在說謊時，會產生遲疑、緊張、
    恐懼、不安等心理波動現象，乃利用測謊儀器將受測者之上開情緒波動反應情形
    加以紀錄，用以判別受測者所供述之真實性，倘受測者愈想壓抑其謊言所產生之
    情緒，在測謊儀器上會愈產生明顯之情緒波動反應，反之，則無此不實之波動反
    應，惟目前尚無法達到百分之百之準確性（最高法院九十一年度台上字第七三七
    六號意旨足參），復參酌前開論述，本院認無再予測謊鑑定之必要，附此敘明。
    從而原判決未予詳究前情，遽為被告有罪之判決，自有未合。被告提起上訴指摘
    原判決不當，為有理由，應將原判決撤銷，改為被告無罪之判決。
據上論斷，應依刑事訴訟法第三百六十九條第一項前段、第三百六十四條、第三百零
一條第一項，判決如主文。
本案經檢察官方娜蓉到庭執行職務。
中    華    民    國      九十三      年      六      月     二十五   日
                              臺灣高等法院高雄分院刑事第八庭
                                  審判長法官  郭雅美
                                        法官  裕斗
                                        法官  張意聰
右正本證明與原本無異。
如不服本判決應於收受本判決後十日內向本院提出上訴書狀，其未述上訴理由者，
並得於提起上訴後十日內向本院補提理由書狀（均須按他造當事人之人數附繕本)「
切勿逕送上級法院」。
                                      書記官  張文斌
中    華    民    國      九十三      年      六      月     二十五   日
